臺灣高等法院民事裁定　　　　　　　　　100年度抗字第196號
抗　告　人　財團法人法律扶助基金會
法定代理人　吳景芳
代 理 人及
送達代收人　金昶輝
相　對　人　交通部公路總局第四區養護工程處
法定代理人　張運鴻
上列抗告人因與相對人交通部公路總局第四區養護工程處間確定
訴訟費用額事件聲明異議，對於中華民國100年1月7日臺灣宜蘭
地方法院99年度事聲字第36號裁定提起抗告，本院裁定如下：
    主  文
抗告駁回。
抗告訴訟費用由抗告人負擔。
    理  由
一、本件抗告意旨略以：受扶助人即原告林桂芳與相對人間國家
    賠償事件，伊所屬宜蘭分會依法律扶助法規定准許原告林桂
    芳扶助申請，為其支出第一審律師酬金新臺幣（下同）3萬
    元，嗣該訴訟經臺灣宜蘭地方法院以98年度國字第2號判決
    命訴訟費用由相對人負擔三分之一，餘由原告負擔，並經確
    定，則依法律扶助法第35條規定，上開律師酬金自應由相對
    人負擔三分之一等情，爰依民事訴訟法第91條規定，聲請確
    定訴訟費用額，經原法院司法事務官以99年度司聲字第126
    號處分駁回抗告人之聲請，抗告人不服聲明異議，原裁定仍
    駁回抗告人之異議，為此提起本件抗告等語。
二、按民事訴訟法第77條之25規定：「法院或審判長依法律規定
    ，為當事人選任律師為特別代理人或訴訟代理人者，其律師
    之酬金由法院或審判長酌定之。前項酬金及第466條之3第1
    項之酬金為訴訟費用之一部，其支給標準，由司法院參酌法
    務部及中華民國律師公會全國聯合會意見定之。」，是以，
    須法院或審判長依法律規定為當事人選任律師為特別代理人
    或訴訟代理人及第三審律師酬金，始得列為訴訟費用之一部
    。而我國第一、二審民事訴訟非採用律師訴訟主義，當事人
    所支出之律師費用，自不在訴訟費用之內。至當事人確有不
    能自為訴訟行為，必須委任人代理之情形所支出之代理人費
    用，如可認為伸張權利或防禦上所必要者，應屬訴訟費用之
    一種，於必要限度內，得令敗訴人賠償，亦經司法院院字第
    205號解釋明確。另參酌民事訴訟法第110條第1項第3款規定
    ，於准予訴訟救助情形，審判長依法律規定為受救助人選任
    律師代理訴訟時，暫行免付酬金。於民事訴訟之第一、二審
    ，必係法院或審判長依法律規定為當事人選任律師為特別代
    理人或訴訟代理人，其酬金始屬訴訟費用之一部。至於法律
    扶助法第35條第1項規定分會就扶助事件所支出之酬金及必
    要費用，視為訴訟費用之一部。其立法理由為：「一、受扶
    助人既係透過基金會之協助而進行訴訟，則其依法或裁判得
    向對造請求之訴訟費用者，當無平白受領之理，且為簡化基
    金會求償之程序，爰參酌民事訴訟法第114條之精神，就分
    會為提供法律扶助所支出之酬金及必要費用，明定視為訴訟
    費用之一部，並於第2項及第3項規定，得向負擔訴訟費用之
    他造請求返還。另為避免分會必須另行訴訟始能取得執行名
    義，爰於第4項明定，分會得據受扶助人有執行力之執行名
    義，直接聲請確定訴訟費用額並據以聲請強制執行。二、基
    金會依前開規定取得訴訟費用之執行名義，既來自受扶助人
    ，自得以其金額，抵充受扶助人應繳付之酬金及必要費用。
    」，可知法律扶助法第35條之立法原意，係將受扶助人依法
    或裁判得向對造請求之訴訟費用，於受扶助範圍內，將之移
    轉至基金會。基金會之訴訟費用請求權既係受讓自受扶助人
    ，其權利範圍自不得超逾受扶助人自行請求確定訴訟費用額
    之範圍。又為扶助所支出之律師酬金係比照訴訟救助及第三
    審情形而將之列為訴訟費用之一部，自應同受民事訴訟法第
    110條第1項第3款、第466條之2、第466條之3規定之拘束。
    易言之，於法律扶助情形，仍須法院或審判長依法律規定為
    當事人選任律師為特別代理人或訴訟代理人，及第三審之律
    師酬金始得列為訴訟費用之一部（最高法院99年度台抗字第
    837號、99年度台抗字第992號、99年度台抗字第994號裁定
    參照）。
三、經查，抗告人主張之事實，固據抗告人提出原法院98年度國
    字第2號民事判決及確定證明書、抗告人宜蘭分會審查決定
    通知書、扶助律師接案通知書、費用計算書、扶助律師預付
    酬金領款單、結案酬金領款單等件為證（見原法院99年度司
    聲字第126號卷第5至17頁）。然抗告人為原告林桂芳所支出
    者係第一審之律師酬金，而該律師並非原法院或審判長依法
    律規定為原告林桂芳所選任，依前揭說明，自非屬訴訟費用
    之一部。原法院據此維持司法事務官所為駁回抗告人聲請之
    處分，並駁回抗告人之異議，於法並無違誤，抗告意旨以法
    律扶助法係民事訴訟法之特別法，法律扶助之律師酬金，為
    訴訟費用之一部云云，指摘原裁定不當，聲明廢棄，為無理
    由，應予駁回。
據上論結，本件抗告為無理由，依民事訴訟法第495條之1第1項
、第449條第1項、第95條、第78條，裁定如主文。
中    華    民    國   100    年    4     月    20    日
                    民事第二十庭
                        審判長法  官  張  蘭
                              法  官  王漢章
                              法  官  黃莉雲
正本係照原本作成。
不得再抗告。
中    華    民    國   100    年    4     月    21    日
                              書記官  魏汝萍